臺灣雲林地方法院民事裁定
111年度消債更字第61號
聲  請  人
即  債務人  吳志強  
代  理  人  吳惠珍律師（法扶律師）
上列聲請人因消費者債務清理事件聲請更生，本院裁定如下：
    主  文
聲請駁回。
聲請程序費用由聲請人負擔。
    理  由
一、按債務人對於金融機構負債務者，在聲請更生或清算前，應
    向最大債權金融機構請求協商債務清償方案，或向其住、居
    所地之法院或鄉、鎮、市、區調解委員會聲請債務清理之調
    解。協商或調解成立者，債務人不得聲請更生或清算。但因
    不可歸責於己之事由，致履行有困難者，不在此限。本條例
    施行前，債務人依金融主管機關協調成立之中華民國銀行公
    會會員，辦理消費金融案件無擔保債務協商機制與金融機構
    成立之協商，準用前2 項之規定，消費者債務清理條例第15
    1 條第1 項、第7 項、第9 項定有明文。又按聲請更生或清
    算不合程式或不備其他要件者，法院應以裁定駁回之。但其
    情形可以補正者，法院應定期間先命補正，同條例第8 條亦
    有明文。而消債條例之立法目的，乃在於使陷於經濟上困境
    之消費者，得分別情形利用更生或清算程序清理債務，藉以
    妥適調整債務人與債權人及其他利害關係人之權利義務關係
    ，保障債權人公平受償，謀求消費者經濟生活之更生機會，
    從而健全社會經濟發展。債務人於法院裁准消費者債務清理
    程序開啟前，基於謀求自身經濟生活更生之目的，當以積極
    誠實之態度，配合法院進行各項程序。法院依消債條例第9
    條第1 項規定，雖有依職權調查必要之事實及證據之責，然
    基於債務人對自身財務、信用、工作之狀況，本應知之最詳
    之理，且依消債條例第44條及第46條第3 款之意旨，苟債務
    人怠於配合法院調查，或有不實陳述之情形，法院亦得駁回
    債務人之聲請，顯見消債條例藉由課予債務人協力義務之方
    式，以示其確有債務清理之誠意。
二、本件聲請意旨略以：聲請人積欠無擔保債務，而有不能清償
    債務之情事，經向鈞院聲請債務清理之調解不成立，而聲請
    人其所負無擔保或無優先權之本金及利息債務總額未逾新臺
    幣（下同）1,200萬元，復未經法院裁定開始清算程序或宣
    告破產，爰請求裁定准予更生等語。
三、按消債條例所稱消費者，係指5年內未從事營業活動或從事
    平均每月營業額20萬元以下之小規模營業之自然人；債務人
    為公司或其他營利法人之負責人，無論是否受有薪資，均視
    為自己從事營業活動，其營業額依該公司或其他營利法人之
    營業額定之，消債條例第2條第1項、第2項及消債條例施行
    細則第3條第2項定有明文。本件聲請人主張其5年內未從事
    營業活動等語，並提出109、110年度綜合所得稅各類所得資
    料清單、勞保職保被保險人投保資料表（明細）為佐證（見
    本院卷第29至31頁；本院111年度司消債調字第81號卷第37
    至39頁，下稱調字卷）。經核與本院所查得聲請人於106年
    度至108年度均無薪資所得，僅於109、110年度有雲林縣警
    察局臺西分局之薪資所得資料相符，此有聲請人民國106年
    至109年稅務電子閘門財產所得調件明細表在卷可證（見本
    院卷第57至63頁），復有財團法人金融聯合徵信中心查詢個
    人任職董監事/經理人、獨資/合夥事業負責人及經理人、有
    限合夥事業合夥人及經理人企業名錄附卷可稽（見調字卷第
    27頁），堪認聲請人係5年內未從事營業活動之自然人，屬
    消債條例第2條所規定之消費者，而為消債條例適用之對象
    。
四、再查，本件聲請人現積欠無擔保或無優先權之債務總額，依
    據各債權人陳報之債權，合計約2,057,959元，本金及利息
    部分加總未逾1,200萬元，其前向本院聲請消費者債務清理
    前置調解而調解不成立，有聲請人提出之本院民事事件調解
    不成立證明書、聯徵中心債權人清冊等件為證，並有債權人
    陳報狀在卷可參，復經本院依職權調取本院111年度司消債
    調字第81號卷核閱無訛。故聲請人已踐行向最大債權金融機
    構請求協商債務清償方案之程序，始向本院提出更生之聲請
    ，於程序上即無不合之處。
五、經查：
㈠、依聲請人提出之財產及收入狀況說明書（更正後）記載其聲
    請前兩年內（即109年7月至111年6月）收入來源為打工，數
    額為240,000元（每月約10,000元）等語，然觀諸聲請人提
    出之麥寮鄉農會之存摺明細（見本院卷第39至40頁），其於
    109年7月至111年1月間每月領有殘障補助3,772元，且110、
    111年均領有回饋金7,200元，聲請人並未將該金額列入其收
    入，則聲請人每月收入是否僅約1萬元，即非無疑。況聲請
    人於上開財產及收入狀況說明書（更正後）記載其聲請前兩
    年內必要支出，乃以最低生活費之1.2倍作為計算標準，而
    於109至111年度每月必要支出費用分別為14,866元、15,946
    元、17,076元，以聲請人所主張每月約1萬元之收入根本不
    足以支應。又據聲請人到庭陳述，主張其每月約支出8,000
    多元等語（見本院卷第152至153頁），亦與上開主張每月必
    要支出以最低生活費之1.2倍計算不符，是不足認其已盡據
    實報告義務。
㈡、再者，聲請人主張其麥寮鄉農會存摺明細中「0000000代收5,
    100」係聲請人因聲請人父親住院無法兌領，而代其父親收
    取支票（見本院卷第84頁）云云，然聲請人僅空言泛稱，尚
    難憑採，且依上開存摺明細，聲請人於107年4月3日亦有代
    收33,000元、66,000元、33,000元之記錄，則該代收之金額
    是否為聲請人之收入，即非無疑。
㈢、復觀諸聲請人所提出之東勢鄉農會存摺明細，其在111年1月
    至8月之存入金額共596,400元（見本院卷第113頁），聲請
    人雖稱該帳戶係其胞兄所使用云云（見本院卷第84頁），然
    聲請人既已是負債之情況，其胞兄使用聲請人之帳戶存入上
    開金額，即有被聲請人之債權人聲請強制執行並扣押該存款
    之虞，聲請人上開之主張實有違常情，尚難採信。聲請人又
    稱其於111年5月17日依其胞兄之指示提領款項交予胞兄云云
    （見本院卷第84頁），則上開帳戶既係其胞兄在使用，又何
    需聲請人替其兄提領帳戶內之金額之必要，顯見聲請人就其
    財產狀況未據實陳報。是以，要難認為其已盡據實報告之協
    力義務。
六、綜觀上情，衡酌聲請人對己身清償能力、財務收入及生活必
    要支出情況，本應知之甚詳，聲請人於財產及收入狀況說明
    書以及於本院詢問時，顯有不實記載及陳述之情形，未能配
    合本院而為協力行為，致本院無從知悉聲請人之真實實際經
    濟狀況而為斟酌，足認其欠缺清理債務之誠意，而無聲請更
    生之真意，揆諸首揭法律規定，本件聲請，於法不合，應予
    駁回。
七、據上論結，本件聲請為無理由。依消費者債務清理條例第15
    條，民事訴訟法第95條、第78條，裁定如主文。　　
中　　華　　民　　國　　111 　年　　11　　月　　28　　日
                  民事第二庭    法  官  吳福森

以上正本係照原本作成。
如對本裁定抗告須於裁定送達後10日內向本院提出抗告狀，並應
繳納抗告費新臺幣1,000 元。
中　　華　　民　　國　　111 　年　　11　　月　　28　　日
                                書記官　程尹鈴